臺灣嘉義地方法院民事判決     
                                       110年度訴字第35號
原      告  林育弘
訴訟代理人  林德昇律師
            陳佳駿律師
被      告  林福祉  
            林弘明  

            林福文  

            林福凉  

            林福助  

            林寬弘  

            林寬堂  

            林賢松  
            林泳宏  

            林金海  
            王珮儒  

            林螢暉  
            林育瑩  

            劉岳蒼  
            劉高明  

            林榮發  

            葉淑芬  
            葉仲益  
            葉榮坤  
            林素貞  

            劉淑娟  

            林美惠  

            林王笑  
            林金隆  
            林淑美  
            林芳美  
            林幸美  
            林富美  
共      同
訴訟代理人  陳淑玲  
被      告  林永盛  
            林永和  
上列當事人間請求分割共有物事件，本院於民國110年3月2日言
詞辯論終結，判決如下：
    主      文
兩造所共有坐落嘉義市○○段0000地號、面積1平方公尺土地分歸
原告取得；原告應補償被告如附表二所示之金額。
兩造所共有坐落嘉義市○○段0000地號、面積3,063平方公尺土地
，應分割如嘉義市地政事務所民國110年2月25日發給之土地複丈
成果圖即附圖所示地號1522（A）、面積510平方公尺，分歸被告
林永盛取得；地號1522（A1）、面積511平方公尺分歸被告林永
和取得；地號1522（B）、面積2042平方公尺，由附表三所示之
原告與被告按附表三權利範圍欄所示之比例分別共有取得。
訴訟費用由兩造依原應有部分即附表一權利範圍欄所示之比例負
擔之。
    事實及理由
甲、程序方面
壹、按言詞辯論期日，當事人之一造不到場者，得依到場當事人
    之聲請，由其一造辯論而為判決；前項規定，於訴訟標的對
    於共同訴訟之各人必須合一確定者，言詞辯論期日，共同訴
    訟人中一人到場時，亦適用之，民事訴訟法第385條第1項前
    段、第2項定有明文。
貳、查被告林永和經合法通知，而未於言詞辯論期日到場，有本
    院言詞辯論筆錄、報到單、送達證書等在卷可證；且核無民
    事訴訟法第386條各款所列情形，爰依原告之聲請，由其一
    造辯論而為判決。
乙、實體方面
壹、原告主張：
一、坐落嘉義市○○段0000地號、面積1平方公尺土地，與同段152
    2地號、面積3,063平方公尺土地，為兩造所分別共有，各共
    有人之權利範圍則均如附表一所示（原證1，地籍圖、土地
    登記第一類謄本，本院卷第17至51頁）。
二、兩造並無不分割之約定，亦無因物之使用目的而不能分割之
    情事。惟兩造無法達成分割協議，且前開1521地號土地面積
    僅1平方公尺，無法細分，爰依民法第823條、第824條等規
    定，請求將前開1521地號土地分配與原告，再由原告以公告
    現值2倍之價金補償被告；前開1522地號土地則請求裁判分
    割如嘉義市地政事務所民國110年2月25發給之土地複丈成果
    圖即附圖所示。
三、並聲明：前開1522地號土地求為判決如附圖所示。
貳、被告方面
（壹）被告林永和未於言詞辯論期日到場，亦未提出書狀作何聲
      明或陳述。　　
（貳）其餘被告則均同意原告所主張之前開分割方案。
參、得心證之理由
一、按各共有人，除法令另有規定外，得隨時請求分割共有物；
    但因物之使用目的不能分割或契約訂有不分割之期限者，不
    在此限，民法第823條第1項定有明文。次按共有物之分割，
    依共有人協議之方法行之。分割之方法不能協議決定，或於
    協議決定後因消滅時效完成經共有人拒絕履行者，法院得因
    任何共有人之請求，命為下列之分配：一、以原物分配於各
    共有人。但各共有人均受原物之分配顯有困難者，得將原物
    分配於部分共有人。二、原物分配顯有困難時，得變賣共有
    物，以價金分配於各共有人；或以原物之一部分分配於各共
    有人，他部分變賣，以價金分配於各共有人。以原物為分配
    時，如共有人中有未受分配，或不能按其應有部分受分配者
　　，得以金錢補償之。以原物為分配時，因共有人之利益或其
    他必要情形，得就共有物之一部分仍維持共有，民法第824
    條第1、2、3、4項定有明文。第按分割共有物，除應斟酌各
    共有人之意願、利害關係及共有物之性質外，尚應斟酌分得
    部分所得利用之價值、經濟效用等原則。且裁判分割共有物
　　屬形成判決，法院定共有物之分割方法，固應斟酌當事人之
    聲明及上開事項等，而本其自由裁量權為公平合理之分配，
    但並不受當事人聲明、主張或分管約定之拘束。另按共有物
    原物分割而應以金錢為補償者，倘分得價值較高及分得價值
    較低之共有人均為多數時，該每一分得價值較高之共有人即
    應就其補償金額對於分得價值較低之共有人全體為補償，並
    依各該短少部分之比例，定其給付金額，方符共有物原物分
    割為共有物應有部分互相移轉之本旨。查：
（一）原告所主張坐落嘉義市○○段0000地號、面積1平方公尺土
      地，與同段1522地號、面積3,063平方公尺土地，為兩造
      所分別共有，各共有人之權利範圍則均如附表一所示；與
      兩造並無不分割之約定，亦無因物之使用目的而不能分割
      之情事，惟兩造無法達成分割協議等事實，為兩造所不爭
      ，並有地籍圖、土地登記第一類謄本等在卷可證（見本院
      卷第17至51頁），自堪信為真實。則為系爭土地共有人之
      原告，請求裁判分割系爭2筆土地，自屬有據。
（二）系爭2筆土地西與西南鄰1510-1、1517、1519、1518等地
      號土地，前開鄰地為約12米寬之柏油路面道路，可供系爭
      土地對外聯絡通行；西北及北鄰1516地號土地，前開鄰地
      蓋有建物即鎮北宮廟宇1座，廟前為空地，與系爭土地間
      設有約1米高之磚造矮牆間隔，依現況無法供系爭土地對
      外聯絡通行；東北鄰1537-47、1537-48、1537-49、1537-
      50、1522等地號土地，前開鄰地均蓋有建物無法供系爭土
      地對外聯絡通行；東及東南鄰1528、1528-1、1528-2、15
      28-4、1528-3、1526等地號土地，前開鄰地現況為約1至2
      米寬之之柏油路面道路，可供系爭土地對外聯絡通行銜接
      至前開約12米寬之柏油路面道路。系爭土地之使用現況如
      嘉義市地政事務所傳真與本院之土地複丈成果圖即附圖所
      示地號1522（A1）、1522（A）部分，現況有被告林永盛
      與林永和共有之磚木造1層房屋，門牌號碼為北社尾路355
      號，外觀已老舊；其餘地號1522（B）之地上物多座，但
      大均已老舊，原告與其餘到場之被告均稱於分得土地後，
      自行處理地上物問題。系爭土地附近大部分為住家
　　　，僅有少數商店，人口尚稱集中，有本院110年2月26日勘
      驗筆錄與嘉義市地政事務所110年2月25日發給之土地複丈
      成果圖即附圖在卷可憑。
（三）則依前開說明，斟酌系爭土地共有人之利益與系爭土地目
      前使用狀態、兩造之意願、系爭共有物之性質與地形現況
　　　、分割後之經濟效用、兩造前開應有部分等情狀，本院因
      認前開1521地號土地面積僅1平方公尺，各共有人均受原
      物之分配顯有困難，爰依前開說明，將原物即前開1521地
      號土地分配於原告；然因被告未受分配，審酌系爭1521地
      號土地之經濟價值、公告土地現值為每平方公尺新臺幣（
      下同）11,700元，原告自應以附表二所示之價金分別補償
      各被告，爰判決如主文第1項所示。至前開1522地號土地
      則應分割如主文第2項所示。
二、再按法院為終局判決時，應依職權為訴訟費用之裁判。因共
　　有物分割事件涉訟，由敗訴當事人負擔訴訟費用顯失公平者
　　，法院得酌量情形，命勝訴之當事人負擔其一部。共同訴訟
    人，按其人數，平均分擔訴訟費用，但共同訴訟人於訴訟之
    利害關係顯有差異者，法院得酌量其利害關係之比例，命分
    別負擔；共同訴訟人因連帶或不可分之債敗訴者，應連帶負
    擔訴訟費用，民事訴訟法第87條第1項、第80條之1、第85條
    第1、2項分別定有明文。而法院准予分割共有物之判決，被
    告有數人時，非因連帶或不可分之債敗訴，自無庸引用民事
    訴訟法第85條第2項（公同共有人部分除外）；且依前開民
    事訴訟法第80條之1之立法理由觀之，民事訴訟法第80條之1
    係同法第78條之特別規定，則訴訟費用負擔之依據自無庸再
    贅引民事訴訟法第78條。查本院審酌分割共有物之訴，係固
    有必要共同訴訟，兩造本可互換地位，本件原告起訴雖於法
    有據，但被告應訴實因訴訟性質所不得不然；且分割方法係
    法院考量全體共有人利益依職權所定，原告既為共有人之一
    ，亦同受利益，若全由形式上敗訴者負擔訴訟費用亦顯失公
    平，本院爰審酌兩造共有比例情形、分割所受之利益、共同
    被告於訴訟之利害關係差異等，因認本件訴訟費用應由兩造
    各依其就系爭不動產之原應有部分（權利範圍）之比例負擔
    ，較為公允，爰諭知如主文第3項所示。
三、本件事證已臻明確，兩造所為之其他主張，陳述並所提之證
    據，經審酌後，認均與本件之結論無礙，不再一一論述，併
    予敘明。
中　　華　　民　　國　  110　 年　　3 　　月　　16　　日
                  民事第二庭法　官　陳卿和
以上正本係照原本作成。
如對本判決上訴，須於判決送達後20日內向本院提出上訴狀（應
附繕本）。
如委任律師提起上訴者，應一併繳納上訴審裁判費。
中　　華　　民　　國　  110　 年　　3 　　月　　16　　日
                            書記官　柯凱騰
附表一、1521、1522地號土地
編號    當事人姓名           權利範圍
一、    原告                   9分之1
二、    被告林福祉　　        36分之1
三、    被告林弘明            36分之1
四、    被告林福文            72分之1
五、    被告林福凉            72分之1
六、    被告林福助            72分之1
七、    被告林寬弘            72分之1
八、    被告林寬堂            72分之1
九、　  被告林賢松             9分之1
十、    被告林泳宏           144分之2
十一、  被告林金海             9分之1
十二、  被告林永盛             6分之1　　
十三、  被告林永和             6分之1
十四、  被告王珮儒            36分之1
十五、  被告林螢暉            12分之1（公同共有）
　　　　被告林育瑩　       （訴訟費用部分連帶負擔）
　　　　被告劉岳蒼
　　　　被告劉高明
　　　　被告林榮發
　　　　被告葉淑芬
　　　　被告葉仲益
　　　　被告葉榮坤
　　　　被告林素貞
　　　　被告劉淑娟
　　　　被告林美惠
十六、  被告林王笑            72分之1
十七、  被告林金隆            72分之1　　
十八、  被告林淑美            72分之1　　
十九、  被告林芳美            72分之1
二十、  被告林幸美            72分之1
二十一、被告林富美            72分之1　　
附表二、原告應補償價金之被告與補償數額
編號    當事人姓名           補償數額（新臺幣）
一、    被告林福祉　　          650元        
二、    被告林弘明              650元
三、    被告林福文              325元
四、    被告林福凉              325元 
五、    被告林福助              325元
六、    被告林寬弘              325元
七、    被告林寬堂              325元 
八、　  被告林賢松             2600元
九、    被告林泳宏              325元
十、    被告林金海             2600元
十一、  被告林永盛             3900元　　
十二、  被告林永和             3900元
十三、  被告王珮儒              650元
十四、  被告林螢暉             1950元（公同共有）
　　　　被告林育瑩　
　　　　被告劉岳蒼
　　　　被告劉高明
　　　　被告林榮發
　　　　被告葉淑芬
　　　　被告葉仲益
　　　　被告葉榮坤
　　　　被告林素貞
　　　　被告劉淑娟
　　　　被告林美惠
十五、  被告林王笑              325元
十六、  被告林金隆              325元 
十七、  被告林淑美              325元
十八、  被告林芳美              325元
十九、  被告林幸美              325元
二十、  被告林富美              325元
附表三、
編號    當事人姓名           權利範圍
一、    原告                  96分之16
二、    被告林福祉　　        96分之4
三、    被告林弘明            96分之4
四、    被告林福文            96分之2 
五、    被告林福凉            96分之2
六、    被告林福助            96分之2
七、    被告林寬弘            96分之2
八、    被告林寬堂            96分之2
九、　  被告林賢松            96分之16
十、    被告林泳宏            96分之2
十一、  被告林金海            96分之16
十二、  被告王珮儒            96分之4
十三、  被告林螢暉            96分之12（公同共有）
　　　　被告林育瑩　                 
　　　　被告劉岳蒼
　　　　被告劉高明
　　　　被告林榮發
　　　　被告葉淑芬
　　　　被告葉仲益
　　　　被告葉榮坤
　　　　被告林素貞
　　　　被告劉淑娟
　　　　被告林美惠
十四、  被告林王笑            96分之2
十五、  被告林金隆            96分之2
十六、  被告林淑美            96分之2
十七、  被告林芳美            96分之2
十八、  被告林幸美            96分之2
十九、  被告林富美            96分之2